【裁判字號】    99,上易,898
【裁判日期】    991129
【裁判案由】    詐欺
【裁判全文】
臺灣高等法院高雄分院刑事判決         99年度上易字第898號
上  訴  人  臺灣高雄地方法院檢察署檢察官
被      告  謝明琇
選任辯護人  李昌明律師
上列上訴人因被告詐欺案件，不服臺灣高雄地方法院98年度易字
第831 號中華民國99年7 月15日第一審判決（起訴案號：臺灣高
雄地方法院檢察署97年度偵字第31971 號），提起上訴，本院判
決如下：
    主  文
上訴駁回。
    理  由
一、公訴意旨略以：被告謝明琇（下稱被告）係高雄市記帳業者
    ，緣被繼承人顧楊素蓮於民國（下同）92年7 月21日死亡時
    ，其遺產中之現金大於應納稅捐，依遺產及贈與稅法第30條
    規定，繼承人吳明慧、吳光熙、顧宏澤、吳明俐等人，自應
    以現金繳納遺產稅捐，惟吳明慧為圖以遺產之公共設施保留
    地抵繳應納稅捐，乃於92年10月間，委託被告以實物抵繳遺
    產稅方式進行規劃遺產稅報稅事宜，詎被告竟意圖為自己不
    法之所有，基於詐欺之犯意，向吳明慧佯稱：「若欲辦理土
    地等實物抵繳，得先疏通南區國稅局高雄縣分局稅務人員」
    ，要求吳明慧先行支付「活動費」，吳明慧因而陷於錯誤，
    與被告先訂立委託規劃費用達「應納遺產稅中申請使用公共
    設施保留地抵繳之20% 」，後於同年12月間，又與被告簽訂
    將委託費用提昇至30 %的契約，吳明慧隨即透過友人翁淑娟
    ，於92年9月至94年1月間，陸續匯款至被告設於高雄銀行九
    如分行帳號「000000000000」號之帳戶內共計新臺幣（下同
    ）599萬2,000元（起訴書誤載為600餘萬元），嗣被告申報
    結果遺產總申報額為1億1,224萬1,824元，應納遺產稅為1,7
    14萬7,293元、贈與稅701萬4,631元，然因被告辦理時間冗
    長，更衍生贈與稅滯納金105萬2,194元，且贈與稅部份，經
    核定仍須以現金繳納，吳明慧於94年5月23日完納稅捐後，
    認為被告並未盡受託人義務，故再委託另一代書業者曹瑞浩
    代為規劃，發現依遺產及贈與稅法第16條第2款規定，遺產
    中有3筆土地即高雄縣鳳山市○○○段198、198-3及198-66
    等3筆道路用地（下稱系爭土地，公告現值共2,502萬6,000
    元），遭被告虛列，遺產總申報額應僅有8,721萬5,824元，
    另外被告亦少列高雄縣鳳山市○○○段198-7、198-8、198-
    16及198-77等4筆公共設施保留地（該4筆土地公告現值計27
    萬元），致使土地遺產淨額多申報2,529萬6,000元(2,502萬
    6,000元加27萬元），稅捐多課1,037萬1,360元，而被告委
    託費則虛增高達311萬1,408元，因認被告涉犯刑法第339條
    第1項之詐欺取財罪嫌等語。
二、證據能力之審查：
  (一)按被告以外之人於審判外之言詞或書面陳述，除法律有規定
    者外，不得作為證據。又被告以外之人於檢察事務官、司法
    警察官或司法警察調查中所為之陳述，與審判中不符時，其
    先前之陳述具有較可信之特別情況，且為證明犯罪事實存否
    所必要者，得為證據，刑事訴訟法第159 條第1 項、第159
    條之2 分別定有明文。查本件證人吳明俐、顧宏澤於具有司
    法警察身分之調查員調查詢問時之陳述，為被告以外之人於
    審判外之言詞陳述，均為傳聞證據，證人顧宏澤嗣未經原審
    及本院於審理中傳喚到庭作證，故其於調查員詢問時之陳述
    ，自無刑事訴訟法第159 條之2 及之3 條傳聞法則例外規定
    之適用。至於證人吳明俐於調查員詢問時之陳述，核與其嗣
    後於原審審理中之證述，主要之事實內容，大致相符，部分
    陳述與審判中陳述不符部分，則查無具有較可信之特別情況
    ，是其於調查員詢問時之陳述，即不符刑事訴訟法第159 條
    之2 規定之要件，亦無刑事訴訟法第159 條之3 所規定之情
    事，自無傳聞法則例外規定之適用，是證人吳明俐、顧宏澤
    於調查員調查詢問時之陳述，自均無證據能力。惟被告以外
    之人於審判外之陳述，雖不得以之直接作為認定犯罪事實與
    否之證據，但非不得作為彈劾證據，用來爭執被告、證人證
    述之證明力（最高法院96年度臺上字第1497號判決意旨參照
    ），附此敘明。
  (二)次按，被告以外之人於審判外之陳述，雖不符刑事訴訟法第
    159 條之1 至之4 等4 條之規定，而經當事人於審判程序同
    意作為證據，法院審酌該言詞陳述或書面陳述作成時之情況
    ，認為適當者，亦得為證據；又當事人、代理人或辯護人於
    法院調查證據時，知有刑事訴訟法第159 條第1項 不得為證
    據之情形，而未於言詞辯論終結前聲明異議者，視為有前項
    之同意，同法第159 條之5 定有明文。本判決除上開論述之
    證據外，下列所引用屬於言詞陳述及書面陳述之傳聞證據部
    分，檢察官、被告及其辯護人於本院行準備程序時，對於各
    該傳聞證據之證據能力均未加爭執，且同意作為本案之證據
    （見本院卷第25頁），嗣於本院審理程序，調查各該傳聞證
    據，加予提示並告以要旨時，檢察官、被告及其辯護人亦均
    未於言詞辯論終結前聲明異議，本院審酌各該傳聞證據作成
    時之情況，認均與本件待證事實具有關聯性，且查無證據足
    以證明言詞陳述之傳聞證據部分，陳述人有受不法取供或違
    反其自由意志而陳述之情形，書面陳述之傳聞證據部分，亦
    無遭變造或偽造之情事，顯見上開傳聞證據之證明力非明顯
    過低，衡酌各該傳聞證據，作為本案之證據亦屬適當，自均
    得為證據，而有證據能力。
三、按犯罪事實應依證據認定之，無證據不得認定犯罪事實；不
    能證明被告犯罪者，應諭知無罪之判決，刑事訴訟法第154
    條第2 項、第301 條第1 項前段分別定有明文。復事實之認
    定，應憑證據，如未能發現相當證據，或證據不足以證明，
    自不能以推測或擬制之方法，為裁判基礎；又認定不利於被
    告之事實，須依積極證據，苟積極證據本身存有瑕疵而不足
    為不利於被告事實之認定時，即應為有利被告之認定，更不
    必有何有利之證據；再認定犯罪事實，所憑之證據，雖不以
    直接證據為限，間接證據亦包括在內，然無論直接或間接證
    據，其為訴訟上之證明，須於通常一般之人均不致於有所懷
    疑，而得確信其為真實之程度者，始得據之為有罪之認定，
    倘其證明尚未達到此一程度，而有合理性懷疑之存在時，即
    無從為有罪之認定（最高法院30年上字第816 號、40年臺上
    字第86號、76年臺上字第4986號判例意旨及82年度臺上字第
    163 號判決意旨參照）。次按檢察官就被告犯罪事實，應負
    舉證責任，並指出證明之方法，刑事訴訟法第161 條第1項
    定有明文。因此，檢察官對於起訴之犯罪事實，應負提出證
    據及說服之實質舉證責任。倘其所提出之證據，不足為被告
    有罪之積極證明，或其指出證明之方法，無從說服法院以形
    成被告有罪之心證，基於無罪推定之原則，自應為被告無罪
    判決之諭知（最高法院92年臺上字第128 號判例要旨參照）
    。末按，刑法第339 條詐欺罪之成立，須行為人意圖為自己
    不法之所有，以詐術使人陷於錯誤，而交付財物或行為人因
    此而獲得財產上之不法利益為要件，債務人於債之關係成立
    後，如有債務不履行或未盡善良管理人之注意義務之情形，
    在一般社會經驗上可能之原因甚多，縱令有遲延給付、不為
    給付或未盡義務而致損害之情形，苟無足以證明其在債之關
    係發生時，自始故意以詐術使人陷於錯誤而藉此取得對方之
    財產或得利，仍不得僅以事後有債信違反之客觀事態，即推
    定債務人有詐欺取財或得利之犯意。
四、本件公訴意旨認被告涉有詐欺取財罪嫌，無非係以被告之供
    述，證人吳明慧、吳明俐於調查、偵訊及原審審理時之證述
    ，證人顧宏澤於調查、偵訊之證述，證人即財政部臺灣省南
    區國稅局（下稱國稅局）高雄縣分局稅務員林淑調查、偵
    訊之證述，及匯款申請書代收入傳票、被告上開帳戶交易明
    細及電話通訊監察內容等為其主要論據。
五、訊據被告堅詞否認有何詐欺犯行，辯稱：伊無詐欺故意及行
    為，伊向證人吳明慧所收取之遺產規劃費用，係以「應納遺
    產稅中申請使用公共設施保留地抵繳」之一定比例計算，是
    依一般業界承包此種案件之收費標準及習慣，本件如果是正
    常案件，其只收代辦費即可，根本不需另外收規劃費，但因
    本案遺產的現金過多，如果要用實物抵繳有困難度，而吳明
    慧要求要用實物抵繳，但之前的稅法規定，只要遺產稅申報
    當時沒有現金，就可以用實物抵繳，但是後來有修改，財政
    部認為申報時現金縱然不多，仍要再查有無贈與的部分，當
    時法律及相關法令有模糊、不明確之處，所以本件要找稅法
    上是否有適法的條件，這個案子要以實物抵繳顯有其困難度
    ，且牽扯很多內容，需要辦很久，所以當時契約上就言明如
    果伊有辦成，就照上開收費標準計算收費，沒有辦成，就無
    息退款，伊是根據以前上課的會計師老師所提及之收費標準
    ，約在百分之二十至三十之間，本件遺產稅辦理以實物抵繳
    ，伊在承辦過程中，係依專業知識找尋相關證據，伊沒有行
    賄國稅局官員，後來有辦理成功，故伊向證人吳明慧收取59
    9萬2千元的費用，後來經更正核定之遺產稅，所以伊才退還
    330萬元，扣除一些稅額後伊實際收取之費用為170萬元，另
    伊在申報本件遺產稅時，亦未故意「虛列」上開3筆系爭土
    地，伊向相關單位查詢系爭土地之分區使用證明時，當時僅
    記載係市場用地，並非既成道路，故仍應課稅，其始將系爭
    土地列入，並非故意虛列等語。
六、經查：
  (一)被告與證人吳明慧間就委託辦理申報被繼承人顧楊素蓮遺產
    稅案件，雙方確於92年10月間簽訂「遺產稅規劃契約書」（
    下稱系爭契約），並約定委託規劃費用為「應納遺產稅中申
    請使用公共設施保留地抵繳稅之20 %」，後於同年12月17日
    改定契約內容，將委託費用提昇至30%一節，已迭據證人吳
    明慧於調查及原審審理時證述綦詳（見偵卷一第82頁、原審
    卷第104頁），並有遺產稅規劃契約書影本2份在卷可稽（見
    偵卷一第26至27頁），依系爭契約書上所載：「給付方式如
    下(1)甲方（即吳明慧）於簽訂本契約時，即需給付簽約金新
    台幣貳佰萬元整予乙方（即被告）。(2)收到遺產稅核定通知
    書時，即需給付新台幣參佰萬元整予乙方（即被告）。有關
    前各項收取費用，若無法達成時，將無息退還所收取之費用
    與甲方（即吳明慧）」等內容觀之（見偵卷一第27頁），足
    認證人吳明慧確同意以上揭計算收費之方式，給付被告前揭
    遺產稅規劃費用為500萬元無訛。而證人吳明慧與被告簽訂
    系爭契約之目的，係為以「公共設施保留地抵繳稅款」即以
    實物抵繳遺產稅乙節，業據證人吳明慧於原審審理時證稱：
    其委託被告主要用意是以公共設施保留地抵應納稅捐等語明
    確（見原審卷第101頁），並載明於系爭契約第3款「約定事
    項」欄（見偵卷一第27頁），而系爭契約第4項則明確約定
    ：「若乙方（即被告）無法達成時，將無息退還所收取之費
    用與甲方（即吳明慧）」等語，足見系爭契約上所載證人吳
    明慧應交付被告之500萬元，係屬被告完成前揭契約目的之
    報酬費用甚明。查，本件被告辦理申報被繼承人顧楊素蓮遺
    產稅案件，確以實物方式抵繳遺產稅一節，業據證人即承辦
    之稅務人員林淑於調查、偵訊時證述在卷（見偵卷一第42
    頁、97年度偵字第31971 號卷〔下稱偵卷二〕第5 頁），並
    有國稅局高雄縣分局簽呈2 份、93年6 月20日南區國稅局高
    縣一字第0930012310號函稿在卷可佐（見偵卷一第47至53頁
    ），足見被告確依據系爭契約履行義務，已達成「實物抵繳
    」遺產稅之契約約定之目的，被告所辯伊有依契約之約定而
    辦理被繼承人顧楊素蓮遺產稅案件，並已達成實物抵繳遺產
    稅之目的，因而依約向吳明慧收取500 萬元之報酬，並無詐
    欺之故意等語，尚非全然無據，而堪採信。被告既係依系爭
    契約向證人吳明慧收取500 萬元之規劃費用，而其又確有依
    約履行義務，並已達成約定之條件，自難徒以被告收費過高
    ，即推認被告與證人吳明慧訂立系爭契約之初始，主觀上有
    為自己不法所有意圖，客觀上有施用詐術，使吳明慧陷於錯
    誤之情事。至於被告受託承辦本件遺產稅申報事宜後，雖向
    證人吳明慧共收取599 萬2,000 元之費用，此固有匯款申請
    書代收入傳票照片影像影本共7 紙在卷可參（見偵卷一第13
    至15頁），惟被告已釋明：其中尚包含105 萬元贈與稅之滯
    納金等語（見原審卷第136 頁），此亦核與證人吳明俐於原
    審審理時及證人吳光熙於調查時之證述相符（見原審卷第
    109 頁、偵卷一第7 頁反面），足見被告並未逾越契約約定
    之內容，而以任何騙術使吳明慧陷於錯誤，故意超收依約應
    支付之費用，故亦難徒憑被告之收費有逾契約所定之500 萬
    元之外觀，即逕推認被告主觀上有詐欺之不法所有意圖甚明
    。
  (二)雖證人吳明慧於原審審理時證稱：被告叫伊簽名蓋章，伊就
    簽名蓋章，未注意文件內容為何云云。惟證人吳明慧於簽訂
    系爭契約時，為年已屆55歲之成年人，此有其年籍資料在卷
    可參，按一般55歲心智正常之成年人，社會生活歷練，應屬
    豐厚，所累積之知識及各項經驗，顯非淺薄，故證人吳明慧
    願與被告簽訂系爭契約，同意支付高達500 萬元之報酬，委
    託被告以實物抵繳遺產稅方式進行規劃遺產稅報稅事宜，對
    於簽約後即負有高額財產支付義務之負擔，衡情豈有不仔細
    閱覽契約約定內容、詳加斟酌及與其他共同繼承人商量之理
    ？又本件被繼承人顧楊素蓮遺產中，因有現金，不符以實物
    抵繳遺產稅之規定，而證人吳明慧係為達成以實物抵繳遺產
    稅之目的，始委託被告規劃本件遺產稅報稅事宜，而同意先
    支付500 萬元予被告，然契約亦特別明定如被告之規劃及辦
    理本件申報遺產稅行為，最終不能完成以實物抵繳遺產稅之
    特別委託目的時，則吳明慧依約先支付之500 萬元報酬，被
    告應無息退還，由此種附有對契約雙方當事人均公平、且符
    合吳明慧要求達成之契約特別目的之給付報酬條件觀之，顯
    見證人吳明慧必於簽約前對於要達成以實物抵繳之特別目的
    ，已有所主張及特定，且就未達成該特別目的時，如何確保
    其自己已支付500 萬元得收回之攸關其權益事項，亦已要求
    記載於契約條文中，準此，證人吳明慧所稱簽約時未注意契
    約內容即簽名蓋章云云，殊難令人置信，而不可採。另徵諸
    一般日常生活經驗，倘對簽約相對人基於相當或特別之信賴
    關係，縱未事先、逐一閱覽書面契約之內容即簽名蓋章者，
    亦必然係事前就契約之各項內容，已與簽約之相對人達成合
    意，始可能不看書面契約內容率予簽署。本件證人吳明慧與
    被告間，就系爭契約之約定內容，事前顯已達成合意，其後
    再於書面契約上簽名蓋章，應堪認定，職是，證人吳明慧豈
    會不知曉系爭契約內容、給付報酬、費用方式及費用之多寡
    ？況苟證人吳明慧簽訂系爭契約時，深覺被告要求之費用過
    高或有不合理之處，大可不與被告簽訂，豈會猶與被告簽訂
    系爭契約，且於事後依約陸續匯款高達599 萬2,000 元（詳
    後述）至被告上揭金融帳戶之理？凡此，足見證人吳明慧委
    託被告辦理其母即被繼承人顧楊素蓮遺產稅案件過程中，並
    未質疑或不同意被告於契約約定欲收取之上揭500 萬元費用
    。綜上所述，證人吳明慧與被告簽訂系爭契約時，確知悉委
    託規劃費用高達500 萬元，且係為達以實物抵繳之特別目的
    ，始同意付高額報酬以委託被告規劃辦理，其簽約時並無任
    何受騙致誤信之情事，應堪認定。
  (三)雖證人吳明慧、吳明俐、顧宏澤前於調查、偵訊時一致證稱
    ：被告告知交付前揭500 萬元之費用，係為了節稅而向國稅
    局人員疏通之活動費云云，惟證人吳明慧於原審審理時已改
    詞證稱：被告並無說要疏通國稅局，亦未說其所繳費用是要
    作活動費用，只有說要幫忙節稅等語（見原審卷第102 頁）
    ，直接與被告接洽及簽約委託之證人吳明慧前後證述之內容
    ，已明顯有扞格矛盾之處，是被告究有無向出面委託簽約之
    證人吳明慧告稱：「若欲辦理土地等實物抵繳，得先疏通南
    區國稅局高雄縣分局稅務人員」等語，已有疑議，而難憑採
    。況證人吳明俐所為上開證詞，係「聽聞」自證人吳明慧之
    轉述，而證人吳明俐復將所聽聞之上情，再轉告知與證人顧
    宏澤一節，業據證人吳明俐於原審審理時結證在卷（見原審
    卷第107 、109 頁），足見證人吳明俐、顧宏澤等人上開所
    為「被告表示500 萬元係要疏通國局人員之活動費」等證詞
    ，並非渠等於證人吳明慧與被告簽訂系爭契約時，在場親身
    見聞體驗之經驗而為陳述，而屬傳聞，自難逕引為不利被告
    之認定。況承辦本件被繼承人顧楊素蓮遺產稅申報繳納案件
    之稅務人員即證人林淑於調查、偵訊中亦均堅詞證稱：承
    辦顧楊素蓮遺產稅案件過程中，並未收取任何好處等語（見
    偵一卷第41-43 、65-70 、124-125 頁、偵二卷第4-6 、18
    -21 頁），而證人林淑因承辦本件遺產稅申報案件被移送
    違反貪污治罪條例案件，亦已經檢察官為不起訴處分確定在
    案，此有台灣高雄地方法院檢察署97年度偵字第31971 號不
    起訴處分書在卷可參（見偵二卷第25-27 頁），本件被告究
    有無佯以需向國稅局官員疏通始能達到以實物抵繳遺產稅之
    目的，而向證人吳明慧要求交付500 萬元之活動費等事實，
    證人吳明慧之證述，前後不一，已難憑採，則自不能倒果為
    因，以本件遺產稅之國稅局承辦人林淑已經檢察官認定未
    收受賄賂而不起訴處分，即憑以推認被告收取吳明慧交付之
    500 萬元，未實際進行疏通國稅局之稅務人員，係屬詐欺取
    財至明。本件被告向證人吳明慧收取之500 萬元費用，依系
    爭契約之記載，既係為了達成以「公共設施保留地抵繳稅款
    」即以實物抵繳稅款之酬庸，且約定未能達成此一特約之目
    的，被告應即無息退還，則證人吳明慧與被告簽立系爭契約
    時，其就為何願意支付500 萬元予被告之認知與意思表示，
    應無誤信被告所言及陷於錯誤之情形甚明。易言之，被告可
    否收取證人吳明慧所支付高額之500 萬元報酬，係以其辦理
    本件遺產稅之申報繳納，能否達成前揭以實物抵繳之特別約
    定目的，則被告於簽約時或履行該契約之過程中，究有無向
    吳明慧為前揭「需疏通國稅局人員」之陳述，或縱有為該項
    陳述，但事後究有無進行疏通稅務人員，要與被告係依約收
    取前揭500 萬元費用，而證人吳明慧亦係依約支付該500 萬
    元，與吳明慧是否受被告以上開疏通官員行詐而陷於錯誤致
    交付500 萬元無直接之關涉，是縱卷附之通訊監察譯文（見
    調查卷第18-44 頁）內容顯示，被告與證人顧宏澤有談及國
    稅局送紅包等語（見調查卷第29-31 頁），亦難逕資為不利
    被告之認定，而遽認被告有以「需疏通國稅局人員」等虛偽
    之內容，對證人吳明慧施用詐術，致使吳明慧陷於錯誤，而
    交付500萬元。
  (四)另證人吳明俐雖亦指訴稱：被告虛列之系爭土地3 筆，為道
    路用地，乃免稅之土地，被告加予虛列以達增加本件應納遺
    產稅稅額方式，使其可獲取之報酬增加云云，並提出國稅局
    遺產稅核定通知書（下稱遺產稅核定通知書）1 份為憑（見
    原審審易卷第24頁）。查系爭土地3 筆，確係建造房屋時所
    留設之通路乙節，固有高雄縣政府99年6 月2 日府建都字第
    09 90132819 號函可證（見原審卷第69頁）。惟查，經原審
    依職權向主管機關高雄縣鳳山市公所（下稱鳳山市公所）查
    詢系爭土地之分區使用資料，據該公所回覆稱：系爭土地皆
    屬市場用地等語（見原審卷第55頁），此有鳳山市公所98年
    12月11日鳳市建字第0980056881號函1 份在卷可證（見原審
    卷第55頁），足徵系爭土地之分區使用，確編列為「市場用
    地」，並非「道路用地」，是被告於申報本件遺產稅時，將
    非免稅之「市場用地」即系爭3 筆土地列入申報，並無明知
    係免稅之「道路用地」，為圖獲取較高額之報酬，仍「故意
    虛列」之情事，證人吳明俐上開指訴，要非可採。
  (五)至於被告承辦證人吳明慧所委託之本件被繼承人顧楊素蓮遺
    產稅申報案件，造成證人吳明慧等繼承人須額外繳納贈與稅
    滯納金105 萬2,194 元、或多列系爭土地、或未檢具證明少
    列高雄縣鳳山市○○○段198-7 、198-8 、198-16及198-77
    等4 筆，亦為公共設施保留地而為實物抵繳，致稅額增加造
    成繼承人吳明慧等人之損害等情，如果屬實，核係債之關係
    成立後，履行債務所生債權債務關係之民事糾葛，尚與刑法
    詐欺罪之主觀與客觀之犯罪構成要件有間，被告是否構成詐
    欺罪，仍應視被告與證人吳明慧簽訂系爭契約之初，被告主
    觀上是否具有不法所有之意圖，及客觀上有無施用詐術，使
    吳明慧陷於錯誤而交付500 萬元為斷，尚難徒以被告事後處
    理委任事務有過失責任，致造成委任人受有一定損害之結果
    ，即據以推論被告於訂約之始，即具有不法所有之詐欺犯罪
    故意及施用詐術之行為。
  (六)綜上各節所述，本件依被告於本院審理中所供述：「本件遺
    產稅之申報及繳納，如果是正常案件，其只收代辦費即可，
    根本不需另外收規劃費，但因本案遺產的現金過多，如果要
    用實物抵繳有困難度，而吳明慧要求以『實物抵繳』繳納遺
    產稅，但之前的稅法規定，只要申報當時遺產中沒有現金或
    未逾一定金額，就可以用實物抵繳，惟後來法令已有修改，
    財政部認為申報當時遺產之現金縱然不多，仍要再查有無因
    被繼承人生前贈與而視為遺產的現金部分，本件伊受委託當
    時相關法令之規定有模糊、不明確之處，所以本件吳明慧委
    託伊辦理要以實物抵繳，顯有其困難度，且牽扯很多內容，
    所以當時契約上雙方就言明如果伊有辦成，就照『應納遺產
    稅中申請使用公共設施保留地抵繳之30% 』標準計算收費，
    ，如沒有辦成，就無息退還等語（見本院卷第51-52 頁），
    及證人吳明慧於原審審理時所證稱：其委託被告主要用意是
    以公共設施保留地抵應納稅捐（即遺產稅）等語（見原審卷
    第101 頁），並參酌系爭契約第3 款「約定事項」欄，明確
    載明系爭契約之目的，係要以「公共設施保留地抵繳稅款」
    即以實物抵繳遺產稅，及系爭契約第4 項明確約定：「若乙
    方（即被告）無法達成（以實物抵繳遺產稅）時，將無息退
    還所收取之費用與甲方（即吳明慧）」等語（見偵一卷第
    26-27 頁），固足認本件被告及證人吳明慧均明知被繼承人
    顧楊素蓮遺產稅申報繳納案件，因遺產中有相當之現金，依
    法不符以實物抵繳遺產稅之規定，兩人卻仍簽定系爭契約，
    以圖謀達成以實物抵繳遺產稅之目的，而被告更乘此機會，
    向委託人即證人吳明慧索取超乎一般行情之鉅額報酬費用，
    顯見本件簽訂系爭契約之雙方當事人即被告與證人吳明慧之
    主觀意圖及行徑，均殊有可非議之處，在道德層面上，更非
    可容許，而應予非難，惟被告既未施用詐術，使證人吳明慧
    陷於錯誤而交付上揭500 萬元，已如前述，本件公訴人所舉
    被告涉犯詐欺取財罪嫌之上揭各項證據，既不足為被告有犯
    詐欺取財罪之積極證明，且其指出證明被告有罪之方法，未
    達通常一般之人均不致於有所懷疑，而得確信其為真實之程
    度，亦無從說服法院以形成被告有罪之心證。此外，本院復
    查無其他積極證據，足資證明被告確有公訴人所指之上揭詐
    欺取財犯行，揆諸前揭法條及最高法院判例、判決意旨之說
    明，被告被訴涉犯刑法第339 條第1 項詐欺取財罪嫌，既不
    能證明被告犯罪，基於無罪推定之原則，即應為被告無罪判
    決之諭知。
七、原審就被告被訴詐欺取財罪嫌，以不能證明被告犯罪，而為
    被告無罪之諭知，核無違誤，公訴人上訴意旨，仍執陳詞，
    指摘原判決諭知無罪不當，為無理由，應予駁回。
據上論斷，應依刑事訴訟法第368條，判決如主文。
本案經檢察官張其主到庭執行職務。
中    華    民    國    99    年    11    月    29    日
                刑事第五庭    審判長法  官  曾永宗
                                    法  官  任森銓
                                    法  官  鍾宗霖
以上正本證明與原本無異。
不得上訴。
中    華    民    國    99    年    11    月    29    日
                                    書記官  邱麗莉

司法院資訊處製作；財團法人民間司法改革基金會備份。
